臺北高等行政法院判決
　　　　　　　　　　　　　　　　　　　 93年度訴字第510號
　　　　　　　　　　　　　　　.
原　　　告　甲○○
訴訟代理人　龍躍天律師
被　　　告　經濟部智慧財產局
代　表　人　蔡練生（局長）
訴訟代理人　丁○○兼送達代收.
　　　　　　戊○○
參　加　人　乙○○
訴訟代理人　丙○○
上列當事人間因新型專利異議事件，原告不服經濟部中華民國92
年12月12日經訴字第09206224730號訴願決定，提起行政訴訟，
經本院裁定命參加人獨立參加訴訟，本院判決如下：
    主  文
原告之訴駁回。
訴訟費用由原告負擔。
　　事  實
一、事實概要：
    參加人於民國89年7月25日以「模具之活動模座控制裝置」
    （下稱系爭案），向被告申請新型專利，經其編為第000000
    00號審查，准予專利。公告期間，原告提出異議，經被告以
    92年7月1日（92）智專三（三）05018字第09220653290號審
    定書為異議不成立之處分，原告不服，提起訴願，經遭決定
    駁回，遂向本院提起行政訴訟。
二、兩造聲明：
　(一)原告聲明：
    1.訴願決定及原處分均撤銷。
    2.被告對系爭案應為異議成立之處分。
    3.訴訟費用由被告負擔。
  (二)被告聲明：
    1.駁回原告之訴。
    2.訴訟費用由原告負擔。
  (三)參加人聲明：
    1.駁回原告之訴。
    2.訴訟費用由原告負擔。
三、兩造之爭點：系爭案是否有違核准時專利法第98條第2項之
    規定而不符新型專利要件？
　(一)原告主張之理由：
    1.在第00000000號「中空成形模具之閉模裝置」專利案（下
      稱引證案）專利說明書描述本創作部份「如圖二所示，當
      該模具20在閉模狀態下，該二肘節臂51的第一、二連桿51
      1、512係排列成為接近直線狀態，且與該導桿11相互平行
      。如圖三所示，當該模具20開模時，該二肘節臂51係成為
      彎曲狀態，且其兩端之栓軸54間距縮小，所以能夠帶動該
      兩滑動模座12相互分開，而使該模具20成為開模狀態。該
      二肘節臂51之間係利用一連接桿53連接在一起，該連接桿
      53之末端又與該驅動裝置40之驅動端連接在一起，而使得
      該二肘節臂51可以被該驅動裝置40所驅動。如圖二所示，
      該驅動裝置40之中，係包括：一油壓缸或空壓缸45，及一
      可供該油壓缸或空壓缸45裝置於其上的連接座41，該連接
      座41之上係具有二相互對稱的連接耳42，該二連接耳42係
      樞接有二連桿43，該兩連桿43係連接於前述之連接座15、
      16上，而使得該連接座41裝置於該模座2之上。前述之油
      壓缸或空壓缸45具有一伸縮桿46，該伸縮桿46係與前述之
      連接桿53相互平行，且相互樞接在一起，所以可以藉由該
      伸縮桿46帶動前述之連接桿53，進而帶動前述之肘節臂51
      ，使其驅動該滑動模座12產生位移。…」文中無一字述及
      其驅動裝置40係為固定不動的。
    2.其次，引證案專利說明書圖式之圖二係為一剖面圖，用以
      揭示閉模狀態之動作示意圖，而圖三係為一剖面圖，用以
      揭示前述裝置在開模後之示意圖，圖面中之驅動裝置40油
      壓缸45位置，會因油壓缸45伸縮桿46之上下移位而同產生
      上下移動，圖二係為平面圖用以表示閉模狀態，該伸縮桿
      46係向上伸出以帶動二相對之滑動模座12靠合，此時該油
      壓缸45係隨由伸縮桿46向上移。反之圖三係表示開模狀態
      ，此時該伸縮桿46係向下縮回變短，而該油壓缸45會朝下
      移位，由於油壓缸45係被前方之導桿11遮蔽，被告不查誤
      認系爭案之油壓缸45（驅動裝置40）係為固定式的。又系
      爭案專利說明書內容係以該引證案技術作為創作背景，亦
      未曾述及習知之驅動裝置40乃為固定不動的，舉凡熟習此
      一技藝之人士，均可輕易看出該驅動裝置40若是被固定，
      則根本無法令肘節裝置50上伸，被告及訴願決定機關誤認
      引證案之驅動裝置40係固定不動的，純是由圖式揣測而來
      ，非為瞭解此一技術領域之專業人員。
    3.事實上，引證案肘節裝置50下方兩連桿43底端係樞接在連
      接座41之連接耳42上，該油壓缸45又鎖固於連接座41底部
      ，伸縮桿46往上伸使二連桿511、512接近水平直線，該連
      接座41會被吊起，鎖固於連接座41底部之油壓缸45亦同步
      被吊起，驅動裝置40係隨由伸縮桿46上下移位而不容置疑
      。原告為使訴願決定機關能體查立體實物，及前後作動關
      係，在訴願階段曾建議現場堪驗，以化解對引證案之誤解
      。然訴願決定機關卻未對事實加以查明，再次誤認引證案
      之驅動裝置40係固定不動，逕為訴願駁回之理由。顯然訴
      願決定機關還是不能洞悉引證案肘節裝置50與驅動裝置40
      之連動關係，要緊的是，引證案其驅動裝置40油壓缸45可
      否上下活動位移，乃關係著系爭案具有專利法之進步性判
      別。
　　4.訴願決定指出引證案驅動裝置之伸縮桿與肘節臂之間係以
      連接桿做連接，以連接桿帶動上下兩組肘節臂，該伸縮桿
      之延伸長度須精密控制，若無任何限制張開角度的功能，
      容易發生肘節臂呈過度位置，因此該伸縮桿之負荷較重。
      原告以為訴願決定機關乃引述系爭案創作背景說詞，純為
      不會發生的問題，主要是引證案專利說明書圖二之二導桿
      11外側若干螺帽之設置，可用以控制伸縮桿46伸出之長度
      ，使上下各一對肘節臂15恰好到達水平一直線時，該二滑
      動模座13即呈閉模狀態，根本不會讓肘節臂發生過度位置
      ，況且以油壓缸40為驅動源，輸出力量大本無問題，能達
      成開、閉模迅速、確實才是訴求重點。
    5.又訴願決定認為系爭案傳動裝置係固定在第一軸接結構及
      第二軸接結構上，其伸縮桿的伸縮動作會連帶產生缸體上
      下位移之作動，該第一軸接結構及第一肘節由該伸縮桿控
      制，該第二軸接結構及第二肘節由該缸體控制，因此傳動
      裝置控制該第一、第二肘節的阻力較引證案小，可使開、
      閉模動作更平穩迅速，故與引證案相較，系爭案難謂不具
      功效之增進。然以機構學的一般原理而言，肘節機構為一
      專有名詞，自有其一定的定義，也就是利用肘節機構者，
      能以較小的入力獲得較大的出力，就好比槓桿原理般，其
      雖較省力，但相對的付出之行程卻較大，兩者係無法同時
      兼得的，而系爭案既稱其傳動裝置輸出力量係可較習知的
      二倍大，又具有較習知技術迅速的開閉模行程，顯然是違
      背一般機構原理。況且由系爭案與引證案皆利用油壓或空
      壓缸為驅動源，眾所周知的是此種驅動源之特點在於輸出
      之的驅動力大，但其驅動速度較慢，可見系爭案之動機係
      與引證案一致，純在於增進開閉模之速度，而非在增加動
      力，系爭案為達到仿造目的，改以第一軸接結構底部與傳
      動裝置之伸縮桿連接，第二軸接結構固定於該傳動裝置之
      缸體頂部，基本上要達到與習知者同等距離的開、閉模行
      程，系爭案伸縮桿伸出（或縮回）之長度還要較習知者長
      ，顯然系爭案訴求目的及其優點根本無法實現。而此一重
      點原告於訴願階段，曾就引證案與系爭案機構，就兩案閉
      模到開模狀態作一比較圖，以引證案驅動裝置40油壓缸45
      伸縮桿46伸出之長度，使滑動模座12推開距離d時，比較
      系爭案傳動裝置50伸縮桿51同樣使活動模座13推開同等距
      離d時，該引證案之伸縮桿46要伸出L長，而系爭案竟要伸
      出H長度，H長度明顯大於L長，證明系爭案根本不能達到
      其專利說明書內容所述開閉動作更迅速之功效，相較於習
      知技術其行程距離更長，誠為改惡根本不具有進步性。
  (二)被告主張之理由：
　　引證案專利說明書文中無一字述及其驅動裝置40係為固定不
    動的，但由引證案第一、二圖所揭示之閉模狀態及第三圖所
    揭示之開模狀態，其驅動裝置之位置皆為固定，若如原告所
    述之其驅動裝置為可動式，則引證案之圖式顯係有誤。又縱
    使引證案之驅動裝置係可移動式，其構造、作動方式及創作
    功效與系爭案亦不相同，引證案伸縮桿之伸縮及該肘節臂之
    張縮行程必須做極精確的配合，該伸縮桿之延伸長度若未精
    密控制，而該肘節臂之連桿又無任何限止張開角度的功能，
    容易發生肘節臂呈過度位置，如肘節臂撐張達到180度水平
    狀態之閉模位置後。又因伸縮桿過度頂伸而使角度超過180
    度，將使呈閉模狀態的活動模座又往後退開一間隙，嚴重影
    響閉模，該驅動裝置之伸縮桿與肘節臂之間係以連接桿做連
    接，以一連接桿帶動上下兩組肘節臂，該伸縮桿之負荷較重
    。而系爭案由於傳動裝置係固定在第一軸接結構及第二軸接
    結構上，其伸縮桿的伸縮動作會連帶產生缸體上下位移之作
    動，該第一軸接結構及第一肘節由該伸縮桿控制，該第二軸
    接結構及第二肘節由該缸體控制，因此傳動裝置控制該第一
    、第二肘節的阻力較引證案小，因此可使開、閉模動作更平
    穩迅速，故與引證案相較，系爭案具增進功效之進步性。又
    系爭案肘節裝置之行程由該伸縮桿及其缸體共同動作來完成
    ，缸體所移動之距離與引證案伸縮桿所移動之距離係屬相同
    ，皆是令二肘節臂從彎曲之位置，移動到張開呈一水平直線
    之位置，並無原告所稱相較於習知技術其行程距離更長，誠
    為改惡根本不具有進步性之情事。
  (三)參加人主張之理由：
    答辯理由如被告陳述。系爭案的作動會使推動的力量平均。
　　理  由
一、系爭案係於89年7月25日申請新型專利，被告於90年10月17
    日審定准予專利，則系爭案有無應不予專利之原因，應以核
    准審定時所適用之自83年1月21日修正公布之專利法為斷，
    合先明。
二、次按凡對物品之形狀、構造或裝置之創作或改良，而可供產
    業上利用者，得依法申請取得新型專利，固為系爭專利核准
    審定時專利法第97條暨第98條第1項所明定。惟如其「新型
    係運用申請前既有之技術或知識，而為熟習該項技術者所能
    輕易完成且未能增進功效時」，仍不得依法申請取得新型專
    利，復為同法第98條第2項所明定。依卷附新型專利說明書
    之記載，系爭案申請專利範圍為：
1.一種模具之活動模座控制裝置，該模具結構包含二固定模座及
  二活動模座；每一固定模座及活動模座之間各設一肘節裝置，
  該肘節裝置由一傳動裝置所控制；該傳動裝置係一油壓缸；其
  特徵在於：該肘節裝置主要包含二第一肘節及二第二肘節，該
  二第一肘節之間以一栓軸穿樞一第一軸接結構予以連接，該二
  第二肘節之間以另一栓軸穿樞一第二軸接結構予以連接；該第
  一軸接結構之底部與該傳動裝置之伸縮桿連接；該第二軸接結
  構固定於該傳動裝置之缸體頂部，中央供該傳動裝置之伸縮桿
  穿伸；藉由上述構造，該傳動裝置之伸縮桿收縮及缸體上移，
  驅使二栓軸的間距變小，該傳動裝置之伸縮桿延伸及缸體下降
  ，使二栓軸的間距加大。
2.依據申請專利範圍第1項所述一種模具之活動模座控制裝置，
  其中，該第一軸接結構具有一T型之本體，該本體上部橫向供
  該栓軸穿樞；該本體之底部與該傳動裝置之伸縮桿連接。
3.依據申請專利範圍第2項所述一種模具之活動模座控制裝置，
  其中，該第一軸接結構之底端豎接一螺桿，該傳動裝置之伸縮
  桿頂端係為一螺紋段，與該螺桿對應鄰近並共套一螺帽，旋調
  該螺帽得以調整該第一軸接結構者。
4.依據申請專利範圍第1項所述一種模具之活動模座控制裝置，
  其中，該第二軸接結構具有一底座，固定於傳動裝置之缸體頂
  部，中央設一孔供該傳動裝置之伸縮桿穿伸；該底座兩端各延
  伸一對牆耳，每對牆耳之間乃供該第二肘節之樞接部嵌卡其中
  ，並以該栓軸穿樞。
5.依據申請專利範圍第1項所述一種模具之活動模座控制裝置，
  其中，該每一肘節包含一單桿片及併列之雙桿片，每一桿片之
  兩端各貫設一固定孔，該雙桿片之一端包夾該單桿片之端部，
  且其上之固定孔相互對應，供該栓軸穿過，並於二對應肘節之
  間穿樞該第一及第二軸接結構。
6.依據申請專利範圍第5項所述一種模具之活動模座控制裝置，
  其中，該固定模座及活動模座之相對應面分別設有數個供該第
  一、第二肘節端部定位之公、母座，該公、母座設有軸孔，供
  一心軸穿樞並定位該第一、第二肘節。
7.依據申請專利範圍第1項所述一種模具之活動模座控制裝置，
  閉模時，該傳動裝置之伸縮桿收縮及缸體上移，驅使二栓軸的
  間距變小，直至該第一、第二肘節排列呈水平直線狀；開模時
  ，該傳動裝置之伸縮桿延伸及缸體下降，使該第一、第二肘節
  往反向彎曲，二栓軸的間距加大。
8.依據申請專利範圍第7項所述一種模具之活動模座控制裝置，
  其中，該第一肘節之兩外端部底角係一呈直角之止擋角；該第
  二肘節之兩外端部上角係一呈直角之止擋角。
9.依據申請專利範圍第1項所述一種模具之活動模座控制裝置，
  開模時，該傳動裝置之伸縮桿收縮及缸體上移，使該第一、第
  二肘節往反向彎曲，驅使二栓軸的間距變小；閉模時，該傳動
  裝置之伸縮桿延伸及缸體下降，二栓軸的間距加大，直至該第
  一、第二肘節排列呈水平直線狀。
10.依據申請專利範圍第9項所述一種模具之活動模座控制裝置，
  其中，該第一肘節之兩外端部上角係一呈直角之止擋角；該第
  二肘節兩外端底角係一呈直角之止擋角。
三、引證案係89年2月1日審定公告之第00000000號「中空成形模
    具之閉模裝置」，引證案包括: 一機座、若干導桿、二固定
    模座、二滑動模座、二閉鎖裝置；藉由上述組合，當該二閉
    鎖裝置分別推動該二滑動模座向閉合方向前進，該二滑動模
    座其中一滑動模座於滑動至該閉鎖特定位置上時，可受該特
    定位置之阻擋，產生使該閉鎖裝置作用之力作用於該固定模
    座，以拉動該若干導桿滑動，使該二滑動模座其中另一滑動
    滑座可同時被拉向該閉模特定位置，而使設於該二滑動模座
    之二模塊可幾乎同一時間閉合於閉模特定位置上。
四、原告就系爭案具新穎性部分於審理中業已表明不爭執，本件
    爭點應為引證案是否足以證明系爭案不具進步性。經查，由
    引證案說明書第一、二圖所揭示之閉模狀態、及第三圖所揭
    示之開模狀態，可看出其驅動裝置40之位置，無論係在閉模
    狀態或開模狀態，均係固定不變；而系爭案之傳動裝置50
    係鎖結於第一軸接結構30及第二軸接結構40上，並未被固定
    於機座10，因此其伸縮桿51的伸縮動作亦連帶產生缸體53上
    下位移之作動，兩者驅動裝置之作動並不相同。又引證案驅
    動裝置之伸縮桿46與肘節臂51之間係以連接桿53做連接，以
    連接桿53帶動上下兩組肘節臂51，該伸縮桿46之延伸長度須
    精密控制，若無任何限制張開角度的功能，容易發生肘節臂
    呈過度位置，因此該伸縮桿之負荷較重。而系爭案肘節裝置
    之行程由該伸縮桿51及其缸體53共同動作來完成，缸體53所
    移動之距離與伸縮桿51所移動之距離係相同，都是令第一肘
    節、第二肘節從彎曲之位置，移動到張開呈一水平直線之狀
    態。系爭案由於其第一肘節、第二肘節於呈水平直線時，被
    其止擋角214、224所檔止，因此不會發生再縮短二栓軸23、
    24間距而呈過度位置影響而使模具產生閉模不全之問題。又
    由於系爭案傳動裝置係固定在第一軸接結構及第二軸接結構
    上，其伸縮桿的伸縮動作會連帶產生缸體上下位移之作動，
    該第一軸接結構及第一肘節由該伸縮桿控制，該第二軸接結
    構及第二肘節由該缸體控制，因此傳動裝置控制該第一、第
    二肘節的阻力較引證案小。且系爭案肘節裝置之行程由該伸
    縮桿及其缸體共同動作完成，可使活動模座移動速度變快，
    使開、閉模動作更平穩迅速。因此，系爭案與引證案相較，
    自具有功效之增進。
五、原告雖主張引證案專利說明書描述本創作部分時無一字述及
    其驅動裝置40 係為固定不動的。事實上，引證案肘節裝置
    50下方兩連桿43底端係樞接在連接座41之連接耳42上，該油
    壓缸45又鎖固於連接座41底部，伸縮桿46往上伸使二連桿
    511、512接近水平直線，該連接座41會被吊起，鎖固於連接
    座41底部之油壓缸45亦同步被吊起，驅動裝置40係隨由伸縮
    桿46上下移位。引證案專利說明書圖二之二導桿11 外側若
    干螺帽之設置，可用以控制伸縮桿46伸出之長度，使上下各
    一對肘節臂15恰好到達水平一直線時，該二滑動模座13即呈
    閉模狀態，根本不會讓肘節臂發生過度位置，況且以油壓缸
    40為驅動源，輸出力量大本無問題，能達成開、閉模迅速、
    確實才是訴求重點。系爭案之動機係與引證案一致，純在於
    增進開閉模之速度，而非在增加動力，系爭案為達到仿造目
    的，改以第一軸接結構底部與傳動裝置之伸縮桿連接，第二
    軸接結構固定於該傳動裝置之缸體頂部，基本上要達到與習
    知者同等距離的開、閉模行程，系爭案伸縮桿伸出（或縮回
    ）之長度還要較習知者長，顯然系爭案訴求目的及其優點根
    本無法實現等等。
六、但查，引證案專利說明書雖未提及其驅動裝置40係為固定不
    動的，但由引證案第一、二圖所揭示之閉模狀態及第三圖所
    揭示之開模狀態，已可見其驅動裝置之位置皆為固定，並未
    作上、下位移，如原告所述之其驅動裝置為可動式，則引證
    案之圖式顯有錯誤。又縱使引證案之驅動裝置係可移動式，
    其構造、作動方式及創作功效與系爭案仍不相同。依引證案
    之作動方式，伸縮桿之伸縮及該肘節臂之張縮行程必須精確
    配合，該伸縮桿之延伸長度若未精密控制，而該肘節臂之連
    桿又無任何限止張開角度的功能，容易發生肘節臂呈過度位
    置，如伸縮桿過度頂伸而使角度超過180度，將使呈閉模狀
    態的活動模座又往後退開一間隙，嚴重影響閉模。引證案並
    未於專利說明書以如系爭案之止擋角元件限定頂伸過度之問
    題，尚不能以引證案專利說明書圖式二之二導桿11外側若干
    螺帽之設置，即謂可以此達到用以控制伸縮桿46伸出之長度
    。又引證案該驅動裝置之伸縮桿與肘節臂之間係以連接桿做
    連接，以一連接桿帶動上下兩組肘節臂，該伸縮桿之負荷自
    然較重。而系爭案由於傳動裝置係固定在第一軸接結構及第
    二軸接結構上，其伸縮桿的伸縮動作會連帶產生缸體上下位
    移之作動，該第一軸接結構及第一肘節由該伸縮桿控制，該
    第二軸接結構及第二肘節由該缸體控制，因此傳動裝置控制
    該第一、第二肘節的阻力較引證案小，可使開、閉模動作更
    平穩迅速，已如前述。又系爭案肘節裝置之行程由該伸縮桿
    及其缸體共同動作來完成，缸體所移動之距離與引證案伸縮
    桿所移動之距離係屬相同，皆是令二肘節臂從彎曲之位置，
    移動到張開呈一水平直線之位置，並無原告所稱相較於習知
    技術其行程距離更長問題。原告上開主張並非可採。
七、從而被告以引證案不足以證明系爭案不具新穎性及進步性，
    系爭案非運用引證案既有之技術思想所可輕易思及，不能以
    引證案所引之習知技術證明系爭案不具新穎性或進步性而為
    異議不成立之審定，於法並無不合，訴願決定予以駁回，亦
    屬妥適。原告主張前詞，請求撤銷訴願決定及原處分，為無
    理由，應予駁回。
據上論結，本件原告之訴為無理由，爰依行政訴訟法第98條第3
項前段，判決如主文。
中　　華　　民　　國　　94　　年　 　6　　月　　9　　 日
                          第一庭審判長法　官  姜素娥
           　　　　   　　　  　　    法　官　吳東都
           　　　　　   　　　  　    法　官  陳國成
上為正本係照原本作成。
如不服本判決，應於送達後20日內向本院提出上訴狀並表明上訴
理由，如於本判決宣示後送達前提起上訴者，應於判決送達後20
日內補提上訴理由書（須按他造人數附繕本）。
中　　華　　民　　國　　94　　年　 　6　　月　 13  　 日
      　　　　　　　　　   　 　　    書記官  王英傑
